ACORDAO-COMPLETO-2418299

ACÓRDÃO 8254/2020 ATA 25/2020 - PRIMEIRA CÂMARA

VISTOS, relatados e discutidos estes autos de Tomada de Contas Especial instaurada pela Fundação Nacional de Saúde contra Henrique Frederico Heitmann de Abreu, ex-prefeito do município de Jequitinhonha/MG, em razão da não execução do objeto pactuado no Convênio 1640/2001;
ACORDAM os Ministros do Tribunal de Contas da União, reunidos em sessão da Primeira Câmara, com fundamento no arts. 1º, inciso I, e 16, inciso III, alínea 'd', da Lei 8.443/92, em: 
9.1. rejeitar as alegações de defesa apresentadas pela representante do espólio de Henrique Frederico Heitmann de Abreu;
9.2. considerar revel, para todos os efeitos, a Construtora Irmãos Edmar & Elenice Ltda., dando-se prosseguimento ao processo, nos termos do art. 12, § 3º, da Lei 8.443/1992; 
9.3. julgar irregulares as contas de Henrique Frederico Heitmann de Abreu e da Construtora Irmãos Edmar & Elenice Ltda., com fundamento nos arts. 1º, inciso I, 16, inciso III, alínea 'd', 19, caput, e 23, inciso III, da Lei 8.443/1992, e condená-los, solidariamente, ao pagamento das quantias abaixo especificadas, atualizadas monetariamente e acrescidas de juros de mora desde as datas indicadas até o efetivo recolhimento, fixando-lhes o prazo de quinze dias, a contar da notificação, para que comprovem, perante o Tribunal, o recolhimento do débito à Fundação Nacional de Saúde:
	VALOR
	DATA

	190.000,00
	4/11/2002

	190.000,00
	9/12/2002

	190.000,00
	12/12/2003

	380.000,00
	16/7/2004

9.4. autorizar, desde logo, nos termos do art. 28, inciso II, da Lei 8.443/1992, a cobrança judicial das dívidas, caso não atendidas as notificações;
9.5. encaminhar cópia desta deliberação ao Procurador-Chefe da Procuradoria da República em Minas Gerais, como previsto no art. 16, § 3º, da Lei 8.443/1992.

Tomada de contas especial instaurada em razão da não execução do objeto pactuado no Convênio 1640/2001.

Primeira Câmara

Município de Jequitinhonha/MG.

3. Interessados/Responsáveis:
3.1. Interessado: Fundação Nacional de Saúde (26.989.350/0001-16)
3.2. Responsáveis: Construtora Irmãos Edmar & Elenice Ltda. (05.129.511/0001-21); Espólio de Henrique Frederico Heitmann de Abreu (XXX.188.515-XX).

13.1. Ministros presentes: Benjamin Zymler (na Presidência), Walton Alencar Rodrigues (Relator) e Bruno Dantas.
13.2. Ministro-Substituto convocado: Augusto Sherman Cavalcanti.
13.3. Ministro-Substituto presente: Weder de Oliveira.

WALTON ALENCAR RODRIGUES

Adoto, como relatório, a instrução da unidade técnica (peça 67) :
INTRODUÇÃO
1.	Trata-se de tomada de contas especial (TCE) instaurada pela Fundação Nacional de Saúde (Funasa) , em desfavor do Sr. Henrique Frederico Heitmann de Abreu (CPF XXX.188.515-XX) , ex-prefeito do município de Jequitinhonha/MG (gestão: 2001-2004) , em razão da não consecução dos objetivos pactuados no Convênio 1640/2001.
HISTÓRICO 
2.	O Convênio 1640/2001, celebrado em 31/12/2001, entre a Funasa e aquele município, teve por objeto a "execução de Sistema de Abastecimento de Água" (peça 1, p. 23-37) . O ajuste vigeu no período de 31/12/2001 a 27/8/2005.
3.	Os recursos previstos para implementação do objeto do referido convênio foram orçados no valor total de R$ 959.874,95, com a seguinte composição: R$ 9.874,95 de contrapartida do município e R$ 950,000,00 à conta do concedente, liberados mediante as seguintes Ordens Bancárias: 2002OB007641, de 1°/7/2002, no valor de R$ 316.666,00; 2002OB011323, de 2/10/2002, no valor de R$ 316.667,00; 2003OB004505, de 17/7/2003, no valor de R$ 158.334,00; 2003OB008260, de 30/12/2003, no valor de R$ 158.333,00. Os créditos na conta específica se deram, respectivamente, nas seguintes datas: 4/7/2002 (peça 2, p. 6) , 7/10/2002 (peça 2, p. 12) , 21/7/2003 (peça 2, p. 30) e 5/1/2004 (peça 2, p. 42) .
4.	A Controladoria-Geral da União, por meio do Relatório de Auditoria 508/2016 (peça 5, p. 259-262) , concluiu pela imputação de débito ao Sr. Henrique Frederico Heitmann de Abreu. Por conseguinte, atestou a irregularidade das contas, conforme expresso no respectivo Certificado de Auditoria (peça 5, p. 263) e Parecer do Dirigente do Órgão de Controle Interno (peça 5, p. 264) . O Ministro de Estado da Saúde atestou haver tomado conhecimento das conclusões do Controle Interno acerca das contas do aludido responsável (peça 5, p. 265) .
5.	No Parecer Técnico de 2/12/2005 (peça 1, p. 217-221) , o engenheiro da Funasa concluiu que o percentual de execução das obras atingiu 15,66% do objeto pactuado. Porém, o objetivo do convênio não foi atingido (0%) , tendo em vista que nenhuma das etapas das obras propostas no plano de trabalho foi finalizada. As obras foram encontradas inacabadas e abandonadas.
6.	No Parecer Financeiro 19/2007, datado de 16 de março de 2007 (peça 1, p. 267-269) , em decorrência da constatação do parecer técnico, foi proposta a não aprovação da prestação de contas final do convênio e a instauração da TCE pela integralidade dos recursos repassados.
7.	Os extratos bancários mostram que os recursos repassados foram depositados na conta específica do convênio (agência 389, conta 6.341-X) , tendo sido emitidos os seguintes cheques (totalizando R$ 950.000,00) : 	a) Cheque 850.001 em 4/11/2002, no valor de R$ 190.000,00 (peça 2, p. 14) ; b) Cheque 850.002 em 9/12/2002, no valor de R$ 190.000,00 (peça 2, p. 16) ; c) Cheque 850.005 em 12/12/2003, no valor de R$ 190.000,00 (peça 2, p. 40) ; 	d) Cheque 850.008 em 16/7/2004, no valor de R$ 380.000,00 (peça 2, p. 54) .
8.	Consta dos autos que o ex-prefeito, Sr. Henrique Frederico Heitmann de Abreu (CPF XXX.188.515-XX) , faleceu em 10/9/2006, conforme certidão de óbito anexa ao processo (peça 1, p. 393) . Assim, a Funasa procurou notificar o espólio do falecido em 17/5/2012 (peça 2, p. 179) . O processo de inventário recebeu o número 0358.06.012030-2 e, segundo informação obtida no sítio do Tribunal de Justiça de Minas Gerais, referido processo encontrava-se na situação "Publicado Despacho Vista ao Autor" em 29/6/2016 (peça 5, p. 7) .
9.	A integralidade dos recursos federais foi gerida na administração do Sr. Henrique Frederico Heitmann de Abreu, tendo o mesmo efetuado a emissão do último cheque no valor de R$ 380.000,00 em 16/7/2004, cerca de 5 meses antes do fim de seu mandato, tempo suficiente para prestar contas dos recursos recebidos.
10.	No âmbito desta Corte de Contas, instrução inicial propôs a citação do espólio do responsável (peça 7) , e a instrução seguinte analisou as alegações de defesa apresentadas pelo espólio (peças 23 e 25) e propôs a realização de diligência junto à Funasa e ao Banco do Brasil. Em instrução de mérito (peça 43) , a então Secex-MG propôs o julgamento pela irregularidade das contas do espólio do Sr. Henrique Frederico Heitmann de Abreu e pela condenação em débito.
11.	Entretanto, o Relator observou que, após a realização de diligência, os cheques emitidos no âmbito do Convênio 1640/2001, a partir da conta específica do convênio, totalizando R$ 950.000,00, foram em favor da Construtora Irmãos Edmar & Elenice Ltda., empresa responsável pela execução das obras, razão pela qual determinou a citação solidária da construtora em relação ao total do débito apurado (peça 47) .
12.	Com efeito, na instrução precedente foi proposta a citação solidária do espólio do Sr. Henrique Frederico Heitmann de Abreu (CPF XXX.188.515-XX) , ex-prefeito do município de Jequitinhonha/MG, representado pela inventariante Neuza da Silva Abreu (CPF XXX.131.726-XX) , e da empresa Construtora Irmãos Edmar & Elenice Ltda. (CNPJ 05.129.511/0001-21) , para que apresentassem alegações de defesa e/ou recolhessem o débito (peça 48) . 
13.	Após anuência do dirigente da unidade técnica então responsável pelo processo (peça 49) , as citações foram materializadas por meio de ofícios para o espólio (Ofício 0557/2018-TCU/SECEX-MG, de 16/3/2018) e a empresa (Ofício 0556/2018-TCU/SECEX-MG, de 16/3/2018) , constando nos autos cópias dos respectivos avisos de recebimento, datados de 2/4/2018 e 28/3/2018, respectivamente (peças 53, 56, 64-65) . Os termos das citações foram: 
Para o espólio:
O débito é decorrente do não atingimento injustificado dos objetivos pactuados, em razão da inexecução do objeto do Convênio 1640/2001, celebrado com o município de Jequitinhonha/MG, que previa a execução de Sistema de Abastecimento de Água (...) 
Para a empresa:
O débito é decorrente de ter se beneficiado de pagamentos por serviços não realizados, acarretando o não atingimento injustificado do objeto pactuado no Convênio 1640/2001 (...) 
Para ambos:
 (...) considerando-se o seguinte:
I - No Parecer Técnico, de 2/12/2005 (peça 1, p. 217-221) , o engenheiro da Funasa concluiu que o percentual de execução das obras atingiu 15,66% do objeto pactuado. Porém, o objetivo do convênio não foi atingido (0%) , tendo em vista que nenhuma das etapas das obras propostas no Plano de Trabalho foi finalizada. As obras foram encontradas inacabadas e abandonadas, cuja execução física parcial de cada etapa foi descrita no Relatório de Visita Técnica 02, da Funasa, datado de 5/8/2005 (peça 1, p. 205-213) , cujos valores seguem abaixo reproduzidos: 
1 - Anta Podre: Valor executado = R$ 23.642,00 (poço profundo) + R$ 7.100,00 (instalações preliminares e canteiro de obras) = R$ 30.742,00 - Percentual executado: 16,48% 
2 - Pedra Grande: Valor executado = R$ 23.642,00 (poço profundo) + R$ 7.100,00 (instalações preliminares e canteiro de obras) = R$ 30.742,00 - Percentual executado: 16,48%
3 - Capoeirão: Valor executado = R$ 23.642,00 (poço profundo) + R$ 7.100,00 (instalações preliminares e canteiro de obras) = R$ 30.742,00 - Percentual executado: 16,48% 
4 - Caju: Valor executado e percentual executado da casa de química "não poderão" ser calculados em função da obra estar inacabada e este item ser global, como mostra a planilha orçamentária, que está apensada no processo de projeto.
EXAME TÉCNICO
14.	Regularmente citados, os responsáveis autos não apresentaram defesa, permanecendo silentes. Há nos autos documento intitulado "formulário de endereçamento de comunicações" (peça 52) , registrando as pesquisas de endereço dos responsáveis realizadas pela então Secex-MG, concluindo pelos endereços que deveriam ser usados nas comunicações (o do procurador constituído, para o espólio; o constante na base da Receita Federal do Brasil, para a empresa) . 
15.	Transcorrido o prazo regimental fixado e mantendo-se inerte os aludidos responsáveis, impõe-se que seja considerado revel a empresa citada, mas não o espólio, pelo motivo exposto adiante. Cabe, portanto, dar prosseguimento ao processo, para todos os efeitos, conforme prevê o art. 12, § 3º, da Lei 8.443/1992, a se considerar, ainda, inexistir nos presentes autos elementos suficientes para elidir as ocorrências apontadas.
16.	Em que pese o espólio do ex-prefeito não tenha se manifestado nesta ocasião, cabe registrar que o fez em citação anterior (sem a solidariedade da empresa) , tendo a então Secex-MG analisado as alegações de defesa apresentadas (peças 23 e 25) e proposto, no mérito (peça 43) , o julgamento pela irregularidade das contas do ex-prefeito e pela condenação em débito do espólio (como visto no item 10 desta instrução) . Cabe transcrever trecho do pronunciamento do Ministério Público junto ao TCU em que analisa os presentes autos (peça 46) :
5. Devidamente notificada, a representante do espólio manifestou-se (peça 23) alegando basicamente que o percentual executado das obras foi muito superior ao atestado no levantamento da Funasa. Por esse motivo, a unidade instrutora diligenciou a entidade convenente com vistas a esclarecer se os engenheiros que inspecionaram o empreendimento haviam visitado os locais corretos onde deveria ter sido construído o sistema de abastecimento. Adicionalmente, foi solicitado o envio de eventuais documentos referentes à prestação de contas do ajuste e a cópia dos cheques utilizados para efetuar pagamentos com recursos da conta específica. 
6. Ao analisar os novos elementos carreados ao feito (peças 39/42) , a unidade instrutiva considerou as alegações de defesa inaptas para elidir a irregularidade apontada ou para excluir a responsabilidade do ex-gestor. Dessa forma, considerando inexistir comprovação da boa-fé do agente público, propõe julgar irregulares as contas do Sr. Henrique Frederico Heitmann de Abreu e condenar seu espólio ao ressarcimento de débito equivalente a R$ 950.000,00 (valor histórico) . 
7. Com base nos elementos constituintes dos autos, manifesto concordância com a análise efetuada pela unidade técnica. O ex-gestor municipal e responsável pela aplicação dos recursos públicos federais transferidos ao Município deixou de comprovar o regular uso dessa quantia em favor dos cidadãos de Jequitinhonha/MG. Pelo contrário, fiscalizações empreendidas pela Funasa verificaram a inexecução parcial do objeto pactuado, o que resultou em uma obra incompleta sem qualquer serventia para a população. Por esses motivos, cabe a responsabilização do espólio do ex-prefeito pelo prejuízo integral do convênio.
8. Diante das considerações expendidas, este representante do Ministério Público junto ao Tribunal de Contas da União acompanha os termos da proposta de encaminhamento formulada pela Secex/MG (peça 43, p. 6) , opinando por que o douto Colegiado a acolha como forma de deliberar.
17.	Como se observa, tanto no entendimento daquela unidade técnica como do Parquet, a defesa não logrou êxito em elidir o débito imputado ao espólio do Sr. Henrique Frederico Heitmann de Abreu. Não se vislumbrou a possibilidade de aproveitamento do que foi executado para conclusão posterior do objeto avençado, não podendo ser extraídos daquilo que foi executado quaisquer dos benefícios almejados originalmente. Houve, portanto, completo desperdício de dinheiro público, o qual deve ser integralmente devolvido aos cofres federais. 
18.	A jurisprudência desta Corte de Contas tem reiterado esse entendimento, podendo citar os seguintes Acórdão 2828/2015-TCU-Plenário, Relator Bruno Dantas; 1.731/2015 e 1.960/2015, ambos da Primeira Câmara, Relatores Bruno Dantas e Walton Alencar Rodrigues; 2.158/2015 e 3.324/2015, ambos da Segunda Câmara, Relatores Ana Arraes e Augusto Nardes.
19.	Em se tratando de processo em que a parte interessada (a empresa) não se manifestou acerca da irregularidade imputada, não há elementos para que se possa efetivamente aferir e reconhecer a ocorrência de boa-fé na conduta dos responsáveis, podendo este Tribunal, desde logo, proferir o julgamento de mérito pela irregularidade das contas, conforme nos termos dos §§ 2º e 6º do art. 202 do Regimento Interno do TCU (Acórdão 2064/2011-TCU-Primeira Câmara, Relator Ubiratan Aguiar; 6.182/2011-TCU-1ª Câmara, Relator Weber de Oliveira; 4.072/2010-TCU-1ª Câmara, Relator Valmir Campelo; 1.189/2009-TCU-1ª Câmara, Relator Marcos Bemquerer; 731/2008-TCU-Plenário, Relator Aroldo Cedraz) . O mesmo encaminhamento aplica-se ao responsável, cujos argumentos de defesa apresentados pelo seu espólio, conforme analisado em instrução precedente (peça 43) , foram refutados e concluiu-se que inexistem nos autos elementos que demonstrem sua boa-fé ou a ocorrência de outros excludentes de culpabilidade.  
20.	Dessa forma, a empresa Construtora Irmãos Edmar & Elenice Ltda. deve ser considerada revel, nos termos do art. 12, §3º, da Lei 8.443/1992, devendo as contas dos responsáveis arrolados nestes autos serem julgadas irregulares, condenando a empresa e o espólio do ex-prefeito ao débito apurado, sem a aplicação da multa prevista no art. 57 da Lei 8.443/1992, todavia.
21.	A ausência da multa aos responsáveis se dá por motivos díspares. Em relação ao ex-prefeito, cabe repisar o disposto nas instruções anteriores. Em virtude da determinação contida no art. 5º, XLV, de que "nenhuma pena passará da pessoa do condenado", e considerando ainda que, nos termos do inciso I, art. 107, do Código Penal, a punibilidade extingue-se pela morte do agente, não seria cabível a aplicação de penalidade de multa à pessoa falecida. Como a relação entre a sanção e o responsável se aperfeiçoa no momento da prolação do acórdão, conclui-se que a morte anterior ao trânsito em julgado da deliberação retira tal elemento essencial, tornando inaplicável a multa (conforme Acórdãos TCU: 1088/2015 e 1497/2015, ambos do Plenário, Relatores Augusto Nardes e Ana Arraes; 1514/2015, da Primeira Câmara, Relator Bruno Dantas; 3429/2015, da Segunda Câmara, Relator Marcos Bemquerer) . Desta forma, não deve haver a aplicação de multa.
22.	Quanto à empresa, decerto o caso comportaria a aplicação da sanção pecuniária insculpida no art. 57 da Lei Orgânica do TCU. Todavia, nos moldes do Acórdão 1.441/2016-TCU-Plenário (da relatoria do Ministro Benjamin Zymler) , referente a incidente de uniformização de jurisprudência, restou assente que a pretensão punitiva do TCU se subordina ao prazo geral de prescrição de dez anos indicado no art. 205 do Código Civil, contado a partir da data da ocorrência da irregularidade sancionada, nos termos do art. 189, inciso I, do Código Civil. Conforme verificado, tendo transcorrido mais de dez anos entre a prática dos atos questionados, ocorrida nos exercícios de 2002 a 2004 (datas dos recebimentos pela empresa) , e o ato ordenatório da citação dos responsáveis, praticado em 2018, resta configurada a prescrição da pretensão punitiva, razão pela qual se deixa de propor a multa prevista nos arts. 19, caput, e 57 da Lei 8.443/1992.
CONCLUSÃO
23.		A irregularidade detectada no processo consistiu: para o espólio do ex-prefeito, no não atingimento injustificado dos objetivos pactuados, em razão da inexecução do objeto do Convênio 1640/2001, celebrado com o município de Jequitinhonha/MG, que previa a execução de Sistema de Abastecimento de Água; para a empresa, em ter se beneficiado de pagamentos por serviços não realizados, acarretando o não atingimento injustificado do objeto pactuado no Convênio 1640/2001 (itens 16-22 desta instrução) . 
24.	Regularmente citados, os responsáveis permaneceram silentes, devendo ser considerada revel a empresa, conforme prevê o art. 12, § 3º, da Lei 8.443/1992, mas não o espólio do ex-prefeito, por já ter se manifestado em citação anterior (itens 14-16 desta instrução) .
25.	Considerando que não se encontram nos autos elementos capazes de elidir tais ocorrências, propõe-se o julgamento pela irregularidade das contas dos responsáveis arrolado nestes autos e a imputação solidária de débito correspondente ao montante total dos repasses federais, sem a imputação da multa prevista no art. 57 da Lei 8.443/1992, porquanto a jurisprudência do TCU para casos análogos não a aplica, no caso do espólio, e restaria configurada a prescrição da pretensão punitiva, no caso da empresa.
PROPOSTA DE ENCAMINHAMENTO
26.	Ante o exposto, submetem-se os autos à apreciação, para envio ao Ministério Público junto ao TCU, e posterior encaminhamento ao Gabinete do Exmo. Sr. Ministro-Relator Walton Alencar Rodrigues, com a seguinte proposta:
26.1. seja considerada revel, para todos os efeitos, a Construtora Irmãos Edmar & Elenice Ltda. (CNPJ 05.129.511/0001-21) , dando-se prosseguimento ao processo, nos termos dos arts. 12, § 3º, da Lei 8.443/1992 e 202, § 8º, do Regimento Interno do TCU;
26.2. com fundamento nos arts. 1º, inciso I, 16, inciso III, alíneas "b" e "c", 19, caput, e 23, inciso III, alínea "a", da Lei 8.443/1992 c/c os arts. 1º, inciso I, e 209, incisos II e III, do Regimento Interno do TCU, sejam julgadas irregulares as contas do Sr. Henrique Frederico Heitmann de Abreu e da Construtora Irmãos Edmar & Elenice Ltda. (CNPJ 05.129.511/0001-21) , em vista do disposto nos arts. 16, § 2º, da Lei 8.443/1992 e 209, §§ 5º e 6º, do Regimento Interno do TCU, condenando o espólio do Sr. Henrique e a referida empresa, solidariamente, ao pagamento das quantias a seguir especificadas, com a fixação do prazo de quinze dias, a contar das notificações, para comprovarem, perante o Tribunal (art. 23, inciso III, alínea "a", da Lei 8.443/1992, c/c o art. 214, inciso III, alínea "a", do Regimento Interno do TCU) , o recolhimento da dívida aos cofres da Fundação Nacional de Saúde, atualizada monetariamente e acrescida dos juros de mora, calculados a partir das datas indicadas, até a data do recolhimento, na forma da legislação em vigor:
	VALOR ORIGINAL (R$) 
	DATA DA OCORRÊNCIA

	190.000,00
	4/11/2002

	190.000,00
	9/12/2002

	190.000,00
	12/12/2003

	380.000,00
	16/7/2004

                                 Valor atualizado até 16/7/2019: R$ 2.312.535,76 (peça 66) .
26.3. seja autorizado, desde logo, com fundamento nos art. 28, inciso II, da Lei 8.443/1992, a cobrança judicial das dívidas, caso não atendidas as notificações, conforme prevê o 219, inciso II, do Regimento Interno do TCU;
26.4. seja encaminhada cópia do Acórdão que vier a ser proferido ao Procurador-Chefe da Procuradoria da República no Estado de Minas Gerais, para a adoção das medidas que entender cabíveis, em conformidade com o art. 16, § 3º, da Lei 8.443/1992 c/c o art. 209, § 7º, do Regimento Interno do TCU, informando-lhe que o inteiro teor da deliberação pode ser consultado no endereço www.tcu.gov.br/acordaos;
26.5. sejam encaminhadas cópias do Acórdão que vier a ser proferido à Funasa e aos responsáveis, para ciência, informando que a presente deliberação, acompanhada do Relatório e do Voto que a fundamenta, está disponível para a consulta no endereço www.tcu.gov.br/acordaos, além de esclarecer que, caso requerido, o TCU poderá fornecer sem custos as correspondentes cópias, de forma impressa."
O MPTCU manifestou-se nos seguintes termos (peça 70) :
"Cuidam os autos de tomada de contas especial instaurada pela Fundação Nacional de Saúde (Funasa) em desfavor do espólio do Sr. Henrique Frederico Heitmann de Abreu, ex-prefeito de Jequitinhonha/MG, em razão de impugnação total de despesas efetuadas no âmbito do Convênio nº 1640/2001 (peça 1, p. 23-37) . O ajuste teve por objeto a implantação de sistema de abastecimento de água no valor total de R$ 959.874,95. Desse montante, coube à União participar com R$ 950.000,00, enquanto o convenente concorreu com R$ 9.874,95 relativos à contrapartida.
2. Embora a totalidade dos recursos tenha sido repassada entre 01/07/2002 e 30/12/2003, somente 15,66% da obra foi realizada, de forma que o empreendimento restou inacabado e abandonado, conforme verificado em vistoria in loco empreendida pela Funasa em dezembro de 2005 (peça 1, p. 217-221) .
3.	Por meio de medidas administrativas, a Funasa não logrou obter a comprovação da regular aplicação do recurso público nem o ressarcimento do prejuízo causado ao erário. Assim, concluiu-se no relatório da TCE (peça 5, p. 217-227) que há débito equivalente a todo o valor transferido por meio do Convênio nº 1640/2001, sob responsabilidade do ex-gestor municipal. Tal posicionamento foi acompanhado pela Controladoria-Geral da União ao certificar a irregularidade das contas (peça 5, p.   259-263) .
4.	Na fase externa deste processo de TCE, a secretaria instrutora providenciou a devida citação solidária do espólio do ex-prefeito, representado pela Sra. Neuza da Silva Abreu, e da Construtora Irmãos Edmar & Elenice Ltda., empresa contratada para realizar a obra. 
5.	Muito embora tenha sido devidamente notificada, a Construtora Irmãos Edmar & Elenice Ltda. deixou o prazo para apresentar manifestação transcorrer in albis, sem apresentar alegações de defesa. Por esse motivo, foi considerada revel e foi dado prosseguimento ao processo, conforme preceitua o art. 12, § 3º, da Lei nº 8.443/92.
6.	Já a representante do espólio manifestou-se (peça 23) alegando basicamente que o percentual executado das obras foi muito superior ao atestado no levantamento da Funasa. Por esse motivo, a unidade instrutora diligenciou a entidade convenente com vistas a esclarecer se os engenheiros que inspecionaram o empreendimento haviam visitado os locais corretos onde deveria ter sido construído o sistema de abastecimento. Adicionalmente, foi solicitado o envio de eventuais documentos referentes à prestação de contas do ajuste e a cópia dos cheques utilizados para efetuar pagamentos com recursos da conta específica. 
7.	Ao reanalisar o feito, a unidade técnica considerou as alegações de defesa trazidas pelo espólio do ex-gestor inaptas para elidir a irregularidade apontada ou para excluir a responsabilidade do agente público. Dessa forma, considerando inexistir comprovação de boa-fé dos responsáveis, propôs julgar irregulares as contas do Sr. Henrique Frederico Heitmann de Abreu e da Construtora Irmãos Edmar & Elenice Ltda. e condenar solidariamente o espólio do ex-prefeito e a entidade ao ressarcimento de débito equivalente a R$ 950.000,00 (valor histórico) . 
8.	Com base nos elementos constituintes dos autos, manifesto concordância com a análise efetuada pela unidade técnica. O espólio do ex-gestor municipal responsável pela aplicação dos recursos públicos federais transferidos ao Município não logrou comprovar o regular uso dessa quantia em favor dos cidadãos de Jequitinhonha/MG. Pelo contrário, fiscalizações empreendidas pela Funasa verificaram a inexecução parcial do objeto pactuado, o que resultou em uma obra incompleta sem qualquer serventia para a população. Por esses motivos, cabe a sua responsabilização pelo prejuízo integral do convênio em solidariedade com a Construtora Irmãos Edmar & Elenice Ltda., tendo em vista que a entidade recebeu pagamentos equivalentes ao valor integral do convênio sem prestar os respectivos serviços.
9.	Ante os elementos que constituem os autos, e por considerar adequada análise empreendida pela Secex-TCE, este representante do Ministério Público de Contas acompanha os termos da proposta de encaminhamento formulada na peça 67, p. 5-6, ratificada pelos pronunciamentos e peças 68 e 69."
É o relatório.

Olímpio Chaves Amorim (OAB/MG 29.611) e outros.

Subprocurador-Geral Paulo Soares Bugarin.

TOMADA DE CONTAS ESPECIAL. FUNDAÇÃO NACIONAL DE SAÚDE (FUNASA). CONVÊNIO. NÃO COMPROVAÇÃO DA BOA E REGULAR APLICAÇÃO DOS RECURSOS. REVELIA. REJEIÇÃO DE ALEGAÇÕES DE DEFESA. IRREGULARIDADE DAS CONTAS. DÉBITO. PRESCRIÇÃO DA PRETENSÃO PUNITIVA.

TOMADA DE CONTAS ESPECIAL (TCE)

Secretaria de Controle Externo de Tomada de Contas Especial (SecexTCE).

Trata-se de tomada de contas especial instaurada pela Fundação Nacional de Saúde (Funasa) contra Henrique Frederico Heitmann de Abreu, ex-prefeito do município de Jequitinhonha/MG, em razão da não execução do objeto pactuado no Convênio 1640/2001.
A avença firmada entre o município e a Funasa teve por objeto a execução de sistema de abastecimento de água, vigeu entre 31/12/2001 e 27/8/2005 e foi orçado em R$ 959.874,95, sendo R$ 950.00,00 de origem federal e R$ 9.874,95 de contrapartida municipal.
A CGU concluiu pela imputação de débito ao responsável e atestou a irregularidade de suas contas, conforme expresso no Certificado de Auditoria e no Parecer do Dirigente do Órgão de Controle Interno. O Ministro da Saúde tomou conhecimento das conclusões do controle interno.
A Funasa atestou que o percentual de execução das obras atingiu apenas 15,66% do pactuado e que nenhuma das etapas previstas foi finalizada. Assim, as obras executadas foram consideradas inaproveitáveis, a prestação contas final do convênio não foi aprovada e a tomada de contas foi instaurada pela integralidade dos recursos federais repassados.
A empresa Construtora Irmãos Edmar & Elenice Ltda., a quem a totalidade dos recursos foi transferida para a realização das obras, e o espólio do responsável foram citados. A empresa manteve-se silente. A representante do espólio do responsável limitou-se a alegar que o percentual realizado era superior ao informado pela Funasa. Entretanto, não foi capaz de apresentar documentação comprobatória da afirmação.
Assim, a unidade técnica propôs rejeitar as alegações do espólio, considerar a empresa revel, julgar irregulares as contas do responsável e da empresa, com imputação de débito solidário ao espólio e à empresa. Com relação à multa, entende ter ocorrido a prescrição da pretensão punitiva.
O MPTCU concordou com a proposta da SecexTCE.
Feita a apresentação, passo a decidir.
Concordo com a análise e a proposta de encaminhamento elaboradas pela SecexTCE, que contou com a anuência do MPTCU.
A representante do espólio do responsável alegou, em resposta à primeira citação realizada pelo Tribunal, que o percentual executado das obras foi muito superior ao atestado no levantamento da Funasa. Para dirimir a questão, a unidade técnica solicitou à fundação o envio da documentação relativa à prestação de contas.
A análise da documentação coletada confirmou o percentual de execução das obras inicialmente informado pela Funasa, além da inutilidade das obras. Assim, as alegações de defesa da representante do espólio devem ser rejeitadas.
A empresa Construtora Irmãos Edmar & Elenice Ltda. não apresentou alegações de defesa e deve ser considerada revel, nos termos do art. 12, § 3º, da Lei 8.443/1992, dando-se prosseguimento ao processo.
Assim, as contas de Henrique Frederico Heitmann de Abreu e da Construtora Irmãos Edmar & Elenice Ltda. devem ser julgadas irregulares, com condenação solidária pelo débito de R$ 950.00,00 e sem aplicação de multa, no caso do responsável, em razão do seu falecimento e, no caso da empresa, pela configuração da prescrição da pretensão punitiva em decorrência do decurso de mais de dez anos entre a ocorrência da irregularidade e a citação do Tribunal.
Feitas essas considerações, voto por que o Tribunal de Contas da União aprove o acórdão que submeto à apreciação deste Colegiado.
TCU, Sala das Sessões Ministro Luciano Brandão Alves de Souza, em 28 de julho de 2020.
WALTON ALENCAR RODRIGUES 
Relator